【裁判字號】    90,上,957
【裁判日期】    901114
【裁判案由】    損害賠償
【裁判全文】
台灣高等法院民事判決  九十年度上字第九五七號
      上  訴  人  甲○○
                  丁○○
                  庚○○
                  丙○○
                  戊○○
      上  訴  人  己○○
                  指定送達代收.
      被  上訴人  乙○○
右當事人間損害賠償事件，上訴人對於中華民國九十年七月十日臺灣士林地方法院八
十七年度重訴字第三三Ｏ號第一審判決提起上訴，本院判決如左：
    主    文
原判決除確定部分外，關於命甲○○、丁○○、庚○○、丙○○連帶給付己○○之金
額超過新台幣肆拾萬元本息部分暨訴訟費用之裁判均廢棄。
右廢棄部分，己○○在第一審之訴駁回。
其餘上訴駁回。
第一、二審訴訟費用除確定部分外，由甲○○、丁○○、庚○○、丙○○連帶負擔百
分之十二、由戊○○負擔百分之九、餘由己○○負擔。
    事    實
甲、上訴人即被上訴人甲○○、丁○○、庚○○、丙○○及上訴人戊○○方面：
壹、聲明：
一、上訴聲明：
    (一)原判決不利於上訴人部分廢棄。
    (二)右廢棄部分，駁回被上訴人在第一審之訴。
二、答辯聲明：駁回上訴。
貳、陳述：除與原判決記載相同者外，補稱略以：
一、本件肇因於民國八十六年七月一日國民大會審查民進黨所提出之議案時，因未獲
    法定人數表決通過，致該法案無法通過，在場之民進黨籍代表因之全數退席，主
    導此次修憲之國民黨黨團恐本次修憲任務無法完成，遂與民進黨黨團進行協商，
    並達成協議於翌日再提覆議案，使該案得以復活。八十六年七月二日國民大會錢
    復議長主持大會進行覆議案表決時，新黨籍之國大代表，竟全體退出會場，企圖
    使在場之代表不足法定人數而無法進行表決，詎經清點現場人數，在場之國大代
    表仍超過法定最低出席人數，議長錢復即宣布進行表決，並獲得通過，議長依法
    宣布表決結果，準備敲打議事槌時，被上訴人所屬新黨籍代表竟為杯葛議事而衝
    向主席台，強行奪去議長手中之議事槌，以阻止多數議決之法案完成確定程序。
二、依前述，事發當時係被上訴人所屬之新黨國大代表為杯葛議事，先行衝向主席台
    ，上訴人見多位國大代表於主席台上相互推擠，乃出於勸阻之善意而上主席台，
    其間並未毆打任何人，至於上訴人庚○○與原審被告蔡重吉同係為保護議長安全
    ，及維護議場秩序始衝上主席台，其間亦絕無毆打任何人之故意或行為，且參以
    當時多人於主席台前互相推擠混亂之情形，被上訴人縱或受有輕微擦傷，其所受
    之傷害，究係「互相推擠」所造成？或係其「本身不慎跌倒」所致？殊無法斷定
    。惟無論為何，均與上訴人無關。
三、退步言之，縱仍認上訴人應負民法侵權行為損害賠償之責，惟以被上訴人等所受
    之傷業已痊癒，現均分別續任教職或黨籍公職，對其日常起居並無任何影響，自
    難謂受有何精神損害。且參以國民大會廢除後至今，上訴人等均無一官半職，與
    尋常百姓無異，論社會地位或經濟能力均不能與被上訴人相比擬，原判決判以百
    餘萬元之賠償金，殊與情理有悖。
四、答辯理由：引用上述理由。
乙、上訴人即被上訴人己○○方面：
壹、聲明：
一、上訴聲明：
    (一)原判決不利於上訴人部分廢棄。
    (二)右廢棄部分，被上訴人甲○○、丁○○、庚○○及丙○○應再連帶給付上訴人
      新台幣（下同）二百零五萬元，及自八十七年六月二十九日起至清償日止，按
      年息百分之五計算之利息。
二、答辯聲明：駁回上訴。
貳、陳述：除與原判決記載相同者外，補稱略以：
    被上訴人甲○○、丁○○、庚○○及丙○○於行為時均為國民大會代表，竟於國
    民大會議堂共同蓄意行凶，公然對上訴人施以暴行，不僅造成上訴人身心均嚴重
    傷害，更造成上訴人精神上受有極大痛苦，對我國國會民主政治更感失望及痛心
    ，況被上訴人均為學、經歷豐富之知名人士，且資產及收入均頗豐，堪稱具有極
    高之經濟能力，原審僅判決被上訴人連帶賠償上訴人九十五萬元之精神上損害，
    衡量被上訴人與上訴人之身分地位及上訴人所遭受之名譽損害，顯屬過低，不足
    以彌補上訴人所受之痛苦，亦無法對被上訴人產生相當之警惕作用。
、證據：援用原審所提證據。
丙、被上訴人乙○○方面：未於最後言詞辯論期日到場，亦未提出書狀作何聲明或陳
    述。
丁、本院依職權向臺灣士林地方法院調閱甲○○等傷害刑事案卷（含台灣士林地方法
    院檢察署八十六年度偵字第八三五八號、台灣士林地方法院八十七年度易字第二
    八Ｏ號、本院八十七年度上易字第五八三二號偵審案卷）。
    理      由
一、本件被上訴人乙○○經合法通知，無正當理由未於言詞辯論期日到場，核無民事
    訴訟法第三百八十六條所列各款情形，爰依上訴人戊○○之聲請，由其一造辯論
    而為判決。
二、己○○與乙○○起訴主張：伊與甲○○、丁○○、庚○○、丙○○、戊○○均為
    前國民大會代表，於民國八十六年七月二日下午國民大會在陽明山中山樓舉行會
    議進行議決時，發生議事爭執，甲○○、丁○○、庚○○、丙○○竟共同毆打己
    ○○，致己○○受有頭部長約二公分、深約一公分之頭皮撕裂傷及左後頸部瘀血
    五×三公分之傷害。又戊○○亦揮右拳重擊乙○○頭部，致乙○○頭部受傷。為
    此，己○○、乙○○依民法第一百八十四條第一項、第一百九十五條第一項、第
    十八條第二項及第一百八十五條之規定，分別訴請甲○○、丁○○、庚○○、丙
    ○○連帶賠償己○○精神上之損害新台幣（下同）一千萬元，戊○○賠償乙○○
    精神上之損害一千萬元等語（原審就己○○請求甲○○、丁○○、庚○○及丙○
    ○連帶賠償九十五萬元部分、乙○○請求戊○○賠償三十萬元部分為其勝訴之判
    決，餘為其敗訴之判決，己○○就敗訴部分未聲明不服，己○○就敗訴部分九百
    零五萬元中之二百零五萬元部分聲明不服，餘已告確定）。
    甲○○、丁○○、庚○○、丙○○、戊○○則以：事發當時雙方係因議題發生爭
    執，於主席台上相互推擠，伊雖出於勸阻之善意及為保護議長安全並維護議場秩
    序而衝上主席台，惟其間並無毆打任何人之故意或行為，參以當時多人於主席台
    前互相推擠混亂之情形，己○○、乙○○縱或受有輕微擦傷，惟其所受之傷害，
    究係「互相推擠」或「本身不慎跌倒」所致，無法斷定。縱仍認伊應負民法侵權
    行為損害賠償之責，惟以己○○、乙○○所受之傷業已痊癒，現均分別續任教職
    或黨籍公職，對其日常起居並無任何影響，自難謂受有何精神損害，自不應准許
    等語，資為抗辯。
三、己○○、乙○○主張：甲○○、丁○○、庚○○、丙○○於八十六年七月二日下
    午國民大會在陽明山中山樓舉行會議進行議決時，發生議事爭執，共同毆打己○
    ○，另戊○○亦揮右拳重擊乙○○頭部，致己○○受有頭部長約二公分、深約一
    公分之頭皮撕裂傷及左後頸部瘀血五×三公分之傷害，並致乙○○頭部遭撞傷等
    事實，業據提出與所述相符之台北榮民總醫院之病歷資料公務查詢會簽意見表、
    診斷證明書影本各一份為證（見一審訴字卷三九頁至四二頁），甲○○、丁○○
    、庚○○、丙○○、戊○○對己○○、乙○○所受之上開傷害並不爭執，並經原
    審及本院調閱甲○○等傷害刑事案卷（含台灣士林地方法院檢察署八十六年度偵
    字第八三五八號、台灣士林地方法院八十七年度易字第二八Ｏ號、本院八十七年
    度上易字第五八三二號偵審案卷）查明：事發當時甲○○當時衝向己○○，先以
    左手架勒己○○之頸部，再向上躍起藉下墜之勢持物重擊己○○之頭部，丙○○
    及庚○○二人亦分別跳上主席台上，並先後自台上揮拳攻擊己○○之頭部，未幾
    丁○○亦躍上主席台，於站定後先揮右掌毆打站立於台前之己○○頭部，再以左
    腳往己○○之頸背部猛踢等情，業經原法院刑事庭於審理該院八十七年度易字第
    二八號上開傷害刑事案件及本院刑事庭於審理八十七年度上易字第五八三二號
    該傷害案件時均勘驗國民大會秘書處及中國電視公司之錄影帶屬實，此有附於前
    開刑事卷內之勘驗筆錄在卷可稽，並有己○○所提翻拍錄影帶之定格相片附於該
    刑事案卷足資佐證，此外戊○○於前開時地確曾揮拳毆擊乙○○之頭部等情，亦
    經檢察官勘驗己○○所提出之錄影帶查明無訛，有履勘筆錄乙紙附於前開偵查卷
    內可憑。刑事部分甲○○、丙○○及丁○○因而被依共同傷害罪各判處拘役五十
    九日、庚○○被處拘役六十五日、戊○○被處拘役四十日確定等情，亦為兩造所
    不爭。至於甲○○、丙○○辯稱其亦有受傷等語，惟為己○○所否認，且甲○○
    、丙○○亦無法舉證證明其確有遭己○○故意或過失傷害之事實，自難採信。應
    堪信己○○、乙○○所主張之前揭事實為真正。
    按因故意或過失不法侵害他人之權利者，負損害賠償責任；且數人共同不法侵害
    他人之權利者，連帶負損害賠償責任；又不法侵害他人之身體、健康、名譽或自
    由者，被害人雖非財產上損害，亦得請求賠償相當之金額，民法第一百八十四條
    第一項前段、第一百八十五條前段、第一百九十五條第一項分別定有明文。查：
    本件己○○確係因甲○○、丁○○、庚○○、丙○○之共同故意傷害行為而受傷
    ，另乙○○亦確因戊○○之故意傷害行為而受傷，已如前述。從而，己○○及乙
    ○○依上開規定，分別請求甲○○、丁○○、庚○○、丙○○連帶賠償己○○、
    戊○○賠償乙○○所受之精神上損害，即屬於法有據。惟按慰撫金之性質在於補
    償及調整被害人所受精神上之損害，其核給之標準應斟酌加害者與被害者雙方之
    身分，資力與加害程度及其他各種情形核定之（最高法院五十一年台上字第二二
    三號判例參照）。爰審酌己○○、乙○○及甲○○、丁○○、庚○○、丙○○、
    戊○○於行為時均為國民大會代表，學、經歷俱豐，年收入亦在百萬元以上，有
    相當之經濟能力及社會地位，甲○○、丁○○、庚○○、丙○○、戊○○竟在國
    民大會議堂公然對己○○、乙○○施以暴力，致己○○受有右大腿挫傷、右小腿
    瘀血二十×八公分、右腳踝韌帶受傷，乙○○之頭部亦遭撞傷，二人所受傷勢均
    尚非重大，且經電視等媒體傳播給社會大眾，予外界不良示範，並損及己○○、
    乙○○及國民大會之尊嚴，己○○、乙○○因此精神上倍感痛苦等一切情狀，認
    為甲○○、丁○○、庚○○、丙○○應連帶賠償己○○之非財產上損害以四十萬
    元為適當，另戊○○應賠償乙○○之非財產上損害則以三十萬元為公允，己○○
    逾此數額之請求，即非正當，應予駁回。
    綜上所述，己○○、乙○○基於侵權行為之法則，己○○請求甲○○、丁○○、
    庚○○、丙○○四人連帶賠償於四十萬元及自起訴狀繕本最後送達四人翌日即八
    十七年六月二十九日起至清償日止按週年利率百分之五計算之法定遲延利息，乙
    ○○訴請戊○○賠償於三十萬元及自起訴狀繕本送達戊○○翌日即八十七年六月
    二十五日起至清償日止按週年利率百分之五計算之法定遲延利息範圍內，為有理
    由，應予准許。己○○逾此範圍之請求為無理由，應予駁回。
    原審就己○○、乙○○有理由部分，分別為己○○、乙○○勝訴之判決，及就己
    ○○上訴無理由部分，為其敗訴之判決，均核無違誤，甲○○、丁○○、庚○○
    、丙○○、戊○○及己○○上訴意旨指摘原判決此部分不當，求予廢棄改判，為
    無理由，應予駁回。至原審就己○○逾上開四十萬元範圍之請求（即五十五萬元
    部分）無理由部分，為己○○勝訴之判決，自有未洽。甲○○、丁○○、庚○○
    、丙○○上訴意旨指摘原判決此部分不當，求予廢棄改判，為有理由，自應由本
    院予以廢棄改判如主文第二項所示。
    兩造其餘之攻擊防禦方法暨聲明所用之證據，核與本件判決之結果均不生影響，
    已無再予論述之必要，併此敘明。
據上論結，本件甲○○、丁○○、庚○○、丙○○之上訴為一部有理由，一部無理由
，戊○○及己○○之上訴為無理由，依民事訴訟法第三百八十五條第一項前段、第四
百六十三條、第四百五十條、第四百四十九條第一項、第八十五條第二項、第七十九
條但書、第七十八條判決如主文。
中      華      民      國    九十      年      十一      月    十四    日
                                 民事第四庭
                                     審判長法  官  楊  豐  卿
                                           法  官  張      蘭
                                           法  官  林  金  吾
右正本係照原本作成。
不得上訴。
己○○如不服本判決，應於收受送達後二十日內向本院提出上訴書狀，其未表明上訴
理由者，應於提出上訴後二十日內向本院補提理由書狀（均須按他造當事人之人數附
繕本）上訴時應提出委任律師或具有律師資格之人之委任狀；委任有律師資格者，另
應附具律師及格證書及釋明委任人與受任人有民事訴訟法第四百六十六條之一第一項
但書或第二項（詳附註）所定關係之釋明文書影本。
中      華      民      國    九十      年      十一      月    十五    日
                                           書記官  殷  丹  妮
附註：
民事訴訟法第四百六十六條之一（第一項、第二項）：
對於第二審判決上訴，上訴人應委任律師為訴訟代理人。但上訴人或其法定代理人具
有律師資格者，不在此限。
上訴人之配偶、三親等內之血親、二親等內之姻親，或上訴人為法人、中央或地方機
關時，其所屬專任人員具有律師資格並經法院認為適當者，亦得為第三審訴訟代理人
。


司法院資訊處製作；財團法人民間司法改革基金會備份。
